臺灣高等法院臺中分院刑事判決　　　　　　　　　九十二年度上訴字第一四七三號
　　上訴人即
　　自訴人　　　甲○○即曾科.
　　被　　　告　乙○○
　　選任辯護人　杜立兆律師
　　選任辯護人　常照倫律師
　　選任辯護人　張瓊文律師
右列上訴人因被告誣告案件，不服臺灣臺中地方法院中華民國九十二年七月九日第一
審判決（民國九十二年度自字第三六四號），提起上訴，本院判決如左：
    主  　　文
上訴駁回。
    理  　　由
一、本件上訴人即自訴人（以下簡稱自訴人）自訴意旨略以：被告乙○○為岱君股份
    有限公司（下稱岱君公司）之代表人，意圖自訴人受刑事處分，故意捏造「被告
    周淑青曾任職於岱君公司，擔任出納工作，為從事業務之人，被告甲○○為被告
    周淑青之夫，二人竟共同意圖為自己不法之所有，並基於概括之犯意，自民國（
    下同）八十四年起至八十六年間止，趁周淑青處理岱君公司支票之機會，連續將
    其代收支票計六十六張總計新臺幣（下同）一千九百五十四萬四千六百三十元，
    以變易持有為所有之意思予以侵占入己」，具狀向該管臺灣臺中地方法院檢察署
    檢察官告訴自訴人甲○○共同犯刑法第三百三十六條第二項業務侵占罪，且在偵
    查中又捏造事實，指控周淑青及林君貽二帳戶之金錢均是由自訴人使用投資股票
    ，才教唆周淑青侵占岱君公司款項之語，惟經檢察官偵查終結，認為應該不起訴
    處分，而以九十年度偵字第三八一０號不起訴處分書，予以不起訴處分確定在案
    ，因認被告涉犯誣告罪嫌云云。又其上訴意旨略以：(一)自訴人甲○○確非被告岱
    君公司之員工，但原審未命被告提出證明自訴人為岱君公司員工之證據，即逕認
    被告捏造自訴人為岱君公司員工之事實，並非完全出於憑空捏造，其告訴乃係有
    合理之懷疑，被告並無虛構事實而誣告之故意云云，而遽以判決被告無罪者，其
    判決乃無證據擬制事實及應於審判期日調查之證據而未予調查者之違法。(二)周淑
    青及林君貽二個帳戶，係自八十二年間開戶時起至今，即已借給被告岱君公司使
    用，作為存入公司支票及公司提領存款為用途之人頭帳戶之事實，此有被告岱君
    公司實際負責人盧一雄、盧周勉女，於檢察官偵查時自認該二個帳戶係岱君公司
    在使用，作為存入公司支票及公司提領存款為用途之人頭帳戶之證言可以為證外
    ，尚有證人林君貽於偵查時證明林君貽名義帳戶，係自八十二年間開戶時起至今
    ，即已借給岱君公司在使用。根據上開盧一雄、盧周勉女、林君貽等三人之證言
    ，已足以證明，被告乙○○明知所提告訴周淑青擔任岱君公司出納工作期間，自
    民國八十四年起至八十六年間止，甲○○與周淑青二人共同趁周淑青經手支票之
    機會，連續將其代收支票計六十六張總計一千九百五十四萬四千六百三十元予以
    侵占入己等情為虛偽之事實，而將該虛偽之事實提向該管檢察官申告，即屬故意
    誣告之行為，應負刑法第一百六十九條第一項誣告罪之罪責。但原審竟違背證據
    法則之規定，對於已存在於卷宗內之盧一雄、盧周勉女、林君貽等三人供證，證
    明被告乙○○有虛構事實而誣告之證據，捨棄不用，且在判決理由內亦未說明捨
    棄不用之理由，而判決被告乙○○無罪，其判決顯有應於審判期日調查之證據而
    未予調查，判決不載理由或所載理由矛盾及判決不適法則或適用不當者等之違法
    。(三)告訴狀所附附表二之表格，係於八十八年十二月間某日，周淑青在不知情為
    何目的及用途之情形下，受盧周勉女之命令，按照其已備妥寫好六十六張支票票
    號、票期、票額之零碎紙張，所抄錄制成未記載製表日期、目的及用途之表格，
    並非如告訴人所訴，嗣於八十九年一月二十日因公司股東結算盈餘時，始為公司
    發覺周淑青及甲○○二人侵占六十六張支票時，周淑青為表明有侵占之目的，才
    親自書立之表格。此經證人黃麗珠證述明確，可證被告乙○○所訴上情，係故意
    捏造事實之誣告，及意圖自訴人受刑事處分，使用周淑青在不知情之情形下，受
    盧周勉女之命令製作之表格，作為虛偽之證據，實施誣告者，亦同犯刑法第一百
    六十九條第二項之誣告罪。(四)至於被告乙○○所告訴自訴人曾教唆周淑青侵占岱
    君公司支票款項，自訴人曾有挪用該二個帳戶之金錢投資股票，自訴人有不法所
    有意圖，自訴人有侵占之故意，自訴人有侵占持有財物之行為等情，均無積極證
    據或其他證據，證明其所訴者為事實者，亦屬虛構事實之故意誣告云云。
二、按犯罪事實應依證據認定之，無證據不得認定犯罪事實，又不能證明被告犯罪者
    ，應諭知無罪之判決，刑事訴訟法第一百五十四條第二項、第三百零一條第一項
    分別定有明文。又認定不利於被告之事實，須依積極證據，苟積極證據不足為不
    利於被告事實之認定時，即應為有利於被告之認定，更不必有何有利之證據，最
    高法院三十年上字第八一六號亦著有判例；又誣告罪之成立，以犯人明知所訴虛
    偽為構成要件，若誤認有此事實，或以為有此嫌疑，自不得遽指為誣告；所訴之
    事實未能積極的證明為虛偽，則衹能以證據不充分之故，為被誣告人未予判罪之
    原因，自不能據以推定告訴人所訴為誣告；誣告罪之成立，須其申告內容完全出
    於憑空捏造，若所告尚非全然無因，衹因缺乏積極證明致被誣告人不受訴追處罰
    者尚難遽以誣告論罪；誣告罪之成立，以意圖他人受刑事處分虛構事實而向該管
    公務員申告為其要件，故其所訴事實，雖不能證明係屬實在，而在積極方面尚無
    證據證明其確係故意虛構者，仍不能遽以誣告罪論處，且須以告訴人所訴被訴人
    之事實必須完全出於虛構為要件，若有出於誤會或懷疑有此事實而為申告，以致
    不能證明其所訴之事實為真實，縱被訴人不負刑責，而告訴人本缺乏誣告之故意
    ，亦難成立誣告罪名；告訴人所訴事實，不能證明其係實在，對於被訴人為不起
    訴處分確定者，是否構成誣告罪，尚應就其有無虛構誣告之故意以為斷，並非當
    然可以誣告罪相繩，最高法院分別著有二十年上字第七一七號、二十年上字第三
    ０七號、四十三年臺上字第二五一號、四十六年度臺上字第九二七號及四十四年
    度臺上字第八九二號、五十九年度臺上字第五八一號判例可資參照。
三、本件自訴人認被告乙○○涉有右揭誣告罪嫌，無非以：自訴人被訴侵占案件，業
    經臺灣臺中地方法院檢察署檢察官以九十年度偵字第三八一０號不起訴處分，經
    再議發回續查後，臺灣臺中地方法院檢察署檢察官仍以九十二年度偵續字第一三
    二號不起訴處分，並經臺灣高等法院臺中分院檢察署以九十三年度上聲議字第一
    Ｏ二三號再議駁回確定在案，有該不起訴處分書二份、處分書一份可稽，且其配
    偶周淑青自訴被告偽造文書案件，雖經臺灣臺中地方法院以九十二年度自字第六
    八Ｏ號駁回自訴，但該部分又經本院以九十三年度抗字第一六Ｏ號裁定撤銷發回
    ，有本院刑事裁定一件可稽等情為依據。惟訊據被告堅決否認有自訴意旨所指之
    誣告犯行，辯稱：自訴人之配偶周淑青確有將其職務上所持有岱君公司向客戶所
    收取之支票六十六紙侵吞入己，自訴人與其同財共居，且有部分票款流向自訴人
    之表妹林君貽之帳戶，是自訴人有共犯罪嫌。且自訴人並無正業，且自八十二年
    七月至八十七年八月間，在復華綜合證券股份有限公司利用其配偶周淑青名義所
    開設之帳戶買賣股票有四億五千五百餘萬元，其資金來源顯有問題等語。經查：
  本件被告所屬之岱君公司向檢察官告訴周淑青與自訴人甲○○共同侵占，其中周
    淑青部分業經檢察官起訴在案，甲○○部分業經臺灣臺中地方法院檢察署檢察官
    以九十年度偵字第三八一０號不起訴處分，經再議發回續查後，臺灣臺中地方法
    院檢察署檢察官仍以九十二年度偵續字第一三二號不起訴處分，並經臺灣高等法
    院臺中分院檢察署以九十三年度上聲議字第一Ｏ二三號再議駁回確定在案，固有
    該不起訴處分書二份、處分書一份在卷足參。
  然被告於前開刑事告訴狀中，並未曾指稱自訴人係岱君公司之員工，有該告訴狀
    影本在卷可查（見八十九年度發查字第一四六六號卷），故自訴人指稱被告有捏
    造自訴人為岱君公司員工之事實部分，即無所據。
  證人盧周勉女於檢察官九十年四月二十七日另案偵查時供稱：自訴人之配偶周淑
    青有在岱君公司負責出納  工作，嗣後在開股東會議時發現公司所開立的支票有
    短少，發現短少了一千九百多萬元，這些錢被遷到周淑青在何厝郵局之帳戶，另
    外一個在林君貽第五信用水湳分社之帳戶，如果照正常流程，這些票應轉到一銀
    中港分行的公司帳戶內，而上開周淑青、林君貽二人之帳戶，岱君公司均未曾向
    周淑青共用、使用或借用該帳戶，亦不知有林君貽此人等語（見九十年度偵字第
    三八一０號卷第一宗第五０頁、第五一頁、九十年度偵字第三八一０號卷第二宗
    第一八頁、第一九頁），於原審法院九十二年五月二十六日另案審理時供稱：周
    淑青係以其交付六張支票給周淑青代收時，周淑青於電腦做帳時，只入五張支票
    ，其中五張支票的表再送給會計做帳，其中抽起來的那張就存在自己的帳戶或林
    君貽的帳戶內，而確實侵占到六十六張支票，總金額一千九百五十四萬四千六百
    三十元等語（見原審法院九十二年易字第一五００號卷第二三頁至第二五頁）；
    證人盧一雄於檢察官九十一年十二月十三日另案訊問時，亦供稱：其岱君公司並
    沒有使用林岱君個人名下的帳戶，其亦不知道有這個帳戶，亦未同意或授權將公
    司的支票或銀錢存在林君貽或周淑青其他帳戶。其嗣後根據周淑青寫的資料查證
    後，發現原本都是要存到公司名下的第一銀行中港分行00000000號帳戶
    內的錢均被轉到林君貽及周淑青私人自己的帳戶內等語（見九十年度偵字第三八
    一０號卷第二宗第五九頁至第六一頁），於原審法院另案審理時供稱：錢都是周
    淑青拿走，林君貽和周淑青郵局的存摺帳戶，岱君公司都不知道，亦都沒有在用
    。其公司雖有向周淑青借用農民銀行中港分行帳戶，但五信和郵局之帳戶其都不
    知道，公司的款項沒有存在這二個帳戶內，六十六張支票是存在周淑青的二個帳
    戶，公司都不知道等語（見原審法院九十二年度易字第一五００號卷第二四頁至
    第二七頁、第二０八頁至第二一０頁）；證人黃麗珠於原審法院九十二年六月十
    六日另案審理時，復結證稱八十九年一月二十日開完股東會後的二、三天後之晚
    上，周淑青確實有到過其住處，並向其坦承有拿一些票款有一千多萬元，確實金
    額周淑青沒有說。且其僅知農民銀行中港分行帳戶戶名是周淑青，一銀北中港分
    行帳戶（按應係一銀中港分行之誤）是公司名義，至於其他銀行帳戶岱君公司有
    無向周淑青或林君貽借用，其並不確定，其當時亦不知周淑青有列一張表等語（
    見原審法院九十二年度易字第一五００號卷第一六一頁至第一七０頁），故依上
    開證人之證述足證自訴人指稱證人盧一雄、盧周勉女有自認該二個帳戶係岱君公
    司在使用之人頭帳戶，並謂證人黃麗珠已證稱周淑青係在不知情之情形下抄錄六
    十六張支票之表格云云，亦屬無據。
  另查証人林君貽於九十一年四月十日檢察官另案訊問時證稱：臺中市第五信用合
    作社之帳戶係周淑青與其商量後，以其名義所申請，申辦好之後存摺、印章、提
    款卡均交周淑青使用，後來使用情形其並不清楚，填寫開戶地址是曾科鈞周淑青
    他們家地址，係周淑青說所服務之公司須帳戶等語（見九十年度偵字第三八一０
    號卷第一宗第一五０頁），於原審法院九十二年五月二十六日另案審理時供稱：
    其有同意周淑青為其開戶，其和周淑青二人一起到銀行去開戶的，其沒有使用過
    五信的帳戶，存取款其都不知道，有關公司的事情其都不知情，只有五信的存摺
    交給周淑青使用，周淑青是否有利用這個帳戶買賣股票其不知道，且不認識盧周
    勉女夫妻等語（見原審法院九十二年度易字第一五００號卷第二六頁），益徵證
    人林君貽將其帳戶借給周淑青使用之過程，岱君公司並無其他人員參與，則自訴
    人依證人林君貽證稱周淑青向伊借用其名義帳戶時，有告知係岱君公司需要帳戶
    等語，即謂林君貽之帳戶係借給岱君公司在使用云云，自屬率斷。
  況且，參酌周淑青於檢察官偵查時，於九十年四月九日以書狀陳稱伊自七十五年
    七月間起，陸續在農民銀行中港分行、農民銀行草屯分行、第一銀行北臺中分行
    、第七商業銀行（前為第七信用合作社）中港分行、臺中西區郵局共開設八個帳
    戶（其中第七商業銀行帳戶有四個），供良春公司及岱君公司為銷貨而未開發票
    所收貨款支票寄存之用等語（見九十年度偵字第三八一０號卷第一宗第四四頁）
    ，如其上開陳述為真，則周淑青既能在金融機構開立多個帳戶以供岱君公司使用
    ，顯見其債信相當良好，如果真有需要，周淑青以其自己名義再申請一新帳戶，
    並無困難之處，乃其卻向居住在臺北市、與岱君公司實際負責人盧周勉女夫妻兩
    不相識之林君貽借用帳戶，自與常情有違。
  此外，證人紀雅育於原審法院九十二年六月十六日另案審理時證稱：周淑青名義
    於復華證券公司之證券戶以前大部分是甲○○（現改名為曾科鈞）在操作，偶爾
    周淑青也會去辦理交割，因二人是夫妻，二人會輪流到公司來買賣交易，這個戶
    頭到八十八年以後就沒有再進出，應在八十二年開始到八十七年左右，現在戶頭
    只剩下零股。盧周勉女、盧一雄沒有利用周淑青之戶頭買賣股票，該戶頭都是周
    淑青夫妻二人在用。他們買賣的金額都不小，他們也有用信用交易，其沒有問過
    問客戶的資金來源，客人的資金來源其並不過問等語（見原審法院九十二年度易
    字第一五００號卷第一六六頁至第一六八頁），此並有復華綜合證券股份有限公
    司臺中分公司客戶對帳列印表影本一份附卷（見本院卷第三二頁至第四一頁）可
    資佐證，而自訴人於本院審理時亦陳稱其係以在賴厝國小等地教授劍道維生（見
    本院卷第一九Ｏ頁），其配偶周淑青又係在岱君公司擔任出納工作，資力顯然並
    不雄厚，乃自訴人與其配偶買賣股票之金額，亦不乏數百萬元或多達四千餘萬元
    之交易，亦足堪使本案被告懷疑其資金來源並不正當。
  綜上所述，再參酌周淑青在本件涉嫌侵占而挪用之六十六張支票中，有至少五十
    一張係存入上開林君貽帳戶內，占有極大之比例，而林君貽又係本案自訴人之表
    妹，而存入林君貽帳戶資金之流向，周淑青、甲○○最初均不吐實（後始泛稱帳
    戶係岱君公司所借用），又周淑青在岱君公司上班時間均屬固定，不能隨便離開
    公司，而周淑青所侵占之公司支票存入其私人郵局帳戶代收，背書支票之電話聯
    絡號碼均係00000000號，此係自訴人家中電話，有票據代收資料影本附
    卷可參（見原審卷第七二頁至第七四頁），倘支票有存款不足等任何問題，均只
    能由金融機關聯絡自訴人住宅，無從與周淑青聯絡，而自訴人工作時間不固定，
    正可直接與金融機關聯絡相關票據兌現事宜，自足以使被告懷疑自訴人不僅將其
    表妹林君貽之帳戶借給周淑青使用，甚且負責管理上開帳戶，因而對自訴人提出
    侵占之告訴。故被告於提起本件告訴時，既係因懷疑自訴人有與其配偶周淑青共
    同侵占之事實而為申告，主觀上顯然缺乏誣告之故意，縱自訴人嗣經不起訴處分
    確定，然為不起訴之檢察官亦認本件容有合理可疑存在，故本件被告並非憑空捏
    造事實，則堪予認定，此外，本院復查無其他積極證據足資證明被告涉有何誣告
    之犯行，原審法院經審理結果，認為被告所屬之岱君公司告訴自訴人之事實並非
    完全出於憑空捏造，所告尚非全然無因，祇因缺乏積極證明致自訴人沒有受訴追
    處罰，其告訴乃係有合理之懷疑，是被告本缺乏誣告之故意，不能證明被告犯罪
    ，揆諸前揭說明，依刑事訴訟法第三百零一條第一項，而諭知被告無罪，經核並
    無不合，自訴人上訴指摘原判決不當，請求撤銷改判，為無理由，應駁回其上訴
    。
  至自訴人之配偶周淑青以被告涉嫌偽造支票明細表並據以誣告周淑青為由，而自
    訴被告偽造文書案件部分，業經臺灣臺中地方法院以九十二年度自字第六八Ｏ號
    駁回自訴，雖該部分又經本院以九十三年度抗字第一六Ｏ號裁定撤銷發回，然其
    發回意旨係認誣告罪為侵害國家法益之犯罪，一狀誣告數人，仍屬單純一罪，故
    原審法院以裁定駁回自訴，尚有未當，有本院刑事裁定一件在卷可稽（見本院卷
    第一五二頁背面），且該案並經臺灣臺中地方法院以九十三年度自更字第二十號
    判決不受理在案（見本院卷第一八一頁），故此尚無從採為不利被告認定之證據
    。
  再自訴人雖於九十二年十月八日具狀聲請本院：(1)命令被告提出何人或何股東發
    覺自訴人及周淑青侵占自八十四年至八十六年間止六十六張支票之事，向八十九
    年一月二十日股東會提出檢舉之股東會議記錄。(2)命令被告提出八十九年一月二
    十日股東會議對自訴人及周淑青侵占六十六張支票事件，如何處理賠償問題或依
    法移送法辦之討論經過之會議決議紀錄。(3)命令被告提出八十九年一月二十日股
    東會議席上周淑青在場當場承認關於侵占六十六張支票事件過程之言詞會議記錄
    。(4)命令被告提出有記載八十九年一月二十六日製表日期及表明侵占六十六張支
    票聲明字義之周淑青親筆書立六十六張支票票號、票期、票額總計一千九百五十
    四萬四千六百三十元之票據明細表。(5)命令被告提出經承辦陳榮東會計師簽證並
    經臺中市稅捐稽徵處驗印之八十四、八十五、八十六、八十七、八十八、八十九
    年各會計年度記載應收票據總金額之會計傳票及帳簿。(6)命令被告提出經陳榮東
    會計師簽證上開各證據經報請臺中市稅捐稽徵處核備在案之會計師簽證證明書。
    然核上開聲請內容與本案認定被告是否涉嫌誣告，並無直接關聯，故就此部分，
    本院並無加以調查之必要，附此說明。
據上論斷，應依刑事訴訟法第三百六十八條，判決如主文。
中      華      民      國    九十三    年    十二      月   二十二     日
                                  臺灣高等法院臺中分院刑事第七庭
                                        審判長法  官　林　榮　龍
                                              法　官  許　秀　芬
                                              法  官  林　宜　民
右正本證明與原本無異。
自訴人得上訴。
被告不得上訴。
如不服本判決應於收受送達後十日內向本院提出上訴書狀，其未敘述上訴之理由者並
得於提起上訴後十日內向本院補提理由書（均須按他造當事人之人數附繕本）。
                                              書記官　陳　振　海
中　　　華　　　民　　　國　　　九十三　 年　　  十二     月   二十三   日
                                                                        Ｉ
